臺灣士林地方法院民事判決　九十一年度簡上字第一二五號
　　上　訴　人　許明文
　　訴訟代理人　甲○○
　　被上訴人　　乙○○
　　訴訟代理人　郭疆平律師
右當事人間請求給付票款事件，上訴人對於中華民國九十一年六月七日本院士林簡易
庭九十年度士簡字第七０七號第一審判決提起上訴，本院判決如左：
    主      文
上訴駁回。
第二審訴訟費用由上訴人負擔。
    事      實
甲、上訴人方面：
  壹、聲明：如主文所示。
  貳、陳述：除與原審判決書所載者相同茲予引用外，補稱：
    一、被上訴人非但明知甲○○逾越授權範圍，且是被上訴人要求甲○○簽立交付
        上訴人之票據收執。而上訴人確實不知票據貸款一事，亦未授權債務人甲○
        ○使用其名義之支票，且未曾與被上訴人金錢借貸往來。
    二、甲○○與上訴人雖為夫妻關係，甲○○且擔任本件上訴人之訴訟代理人，然
        係因上訴人完全不知與被上訴人之借貸內容及經過，因而由實際債務人陳述
        ，方能認甲○○證言有偏頗之嫌。
    三、按刑法第三百四十四條重利罪，對於取得與原本顯不相當之重利者，處以刑
        責，其意旨乃為防止不肖之人牟利，且民法第二百零五條約定利率超過週年
        百分之二十者，債權人對於超過部分之利息，無請求權。又民法第二百零六
        條巧取利益之禁止，原審均違反前揭法令規定而為判決，顯然違背法令。
    四、縱有貸款清償糾紛，被上訴人應向甲○○主張清償。
    五、被上訴人預扣利息高達週年利率百分之七十二，票貼借貸人甲○○兌現之金
        額業已將本金全數清償。按民法第二百零五條：約定利率，超過週年百分之
        二十者，債權人對於超過部分之利息無請求權，依此被上訴人亦無請求清償
        系爭票據之權利。
乙、被上訴人方面：
  壹、聲明：駁回上訴。
  貳、陳述：除與原審判決書所載者相同茲予引用外，補稱：
    一、上訴人雖主張系爭支票為甲○○逾越權限擅自簽發，依票據法第十條第二項
        規定，伊無庸負責，而應由甲○○自負票據責任云云，惟查此項抗辯毫不足
        採，蓋：
    （一）上訴人於九十年八月一日在　鈞院九十年度士簡字第五三０號案中，自承
          ：「我有同意甲○○使用系爭支票帳戶之支票，我已同意她使用支票十餘
          年，當時我有跟甲○○講說只用於支付國華人壽保費」，而甲○○亦證稱
          ：「我是為了代墊客戶保費，故向被上訴人借款」，則甲○○使用上訴人
          之支票向被上訴人借款既係用以支付國華人壽保費，自無逾越權限可言，
          應屬無疑。
    （二）且上訴人與其配偶甲○○均在國華人壽任職，上訴人對其配偶向被上訴人
          借款用以先行墊付客戶之保費乙事，當無諉諸不知之理；而甲○○自八十
          四年迄八十九年使用上訴人支票向被上訴人借款，其時間長達六年之久，
          而其數量更達數百張以上，且大部分向被上訴人所借之款項均進入上訴人
          之戶頭（註：少部分則匯入甲○○或伊所指定之帳戶）；同時甲○○所持
          以交付被上訴人之上訴人支票，均有兌現，一直到九十年年初才發生退票
          情形。則按諸常情，若謂上訴人不知其配偶甲○○有持伊之支票向被上訴
          人借款，或未概括授權予其配偶甲○○全權簽發伊之支票，實有違社會經
          驗法則，而無人能信。
    （三）又甲○○持上訴人之支票來向被上訴人借款時，常由上訴人駕駛其第七二
          六六號之黑色賓士Ｅ２８０型（實則為Ｅ２４０型）高級轎車，來到被上
          訴人住家之巷口交付票據，則若謂上訴人不知其配偶甲○○持伊之支票向
          被上訴人調錢，實屬卸責之詞，而不足採信。
    （四）何況上訴人亦認識被上訴人，且其公司出外旅遊時，亦常邀被上訴人一同
　　　　　出遊（參閱被上訴人在五三０號案所呈之證據二號照片及名片），則若謂
　　　　　上訴人不知其配偶甲○○有持伊之支票向被上訴人借錢，無人能信。
    （五）至於甲○○復謂伊在向被上訴人借款時，有告訴被上訴人伊係越權代其配
          偶即上訴人簽發系爭支票等語乙節，更屬荒謬無稽之詞，蓋被上訴人既非
          白癡亦非笨蛋，豈有甲○○告知伊係越權簽發無效之支票、而被上訴人仍
          予收受貼現之理！
    （六）依右所述，上訴人以被上訴人係明知甲○○越權簽發系爭支票為由而提起
          上訴，自顯無足採。
    二、上訴人雖又謂系爭支票均係利息部分，伊本金已全數清償，被上訴人請求伊
        給付系爭票款，係違背民法第二百零五條有關最高利率之限制規定與第二百
        零六條有關巧取利益之禁止規定云云，惟查：
    （一）系爭支票均為本金票，並非利息票，且被上訴人除就編號２之支票款二十
          萬元總計收到六千六百元利息、及就編號９之支票款三十五萬元總計收到
          六千四百一十七元利息外，甲○○用以給付其他票款利息之客票均已跳票
          ，等於未為給付，何有違背民法第二百零五條與第二百零六條規定之可言
          ！
    （二）況若系爭支票係利息票者，則其金額不應該都是整數，而應計至個位數才
          對！然查系爭支票之票款，均是千元或萬元以上之整數金額，並無個位數
          之零頭存在，足證上訴人所稱系爭支票為利息票之說詞，係虛偽不實。
    （三）此外上訴人自承被上訴人曾交付伊六千三百九十四萬六千二百六十三元之
          款項，則此項金額再加上上訴人故意短列被上訴人曾交付給伊之五千三百
　　　　　二十八萬三千一百一十九元（註：此項金額明細，參閱被上訴人在原審所
　　　　　提呈之證據二號），被上訴人交付上訴人之金額，實與上訴人簽交被上訴
　　　　　人兌領之支票面額相近，則上訴人辯稱系爭支票均是利息票，而伊所負欠
　　　　　之本金債務早已還清云云，自不足取！
　　三、次按系爭支票乃上訴人配偶甲○○代伊完成發票行為後，甲○○再背書轉讓
　　　　予被上訴人，故兩造間非直接前後手關係，上訴人自不得以伊與被上訴人間
　　　　無原因關係為由，做為不付票款之抗辯，應無疑問。
    四、第查在票據上簽名者，依票上文義負責，又支票發票人應照支票文義擔保支
        票之支付，票據法第五條及第一百二十六條各定有明文，因此被上訴人基於
        票據關係請求上訴人給付票款，即無不合。上訴人謂伊與被上訴人並不認識
        、故無庸負票據責任云云，不惟與事實相悖，且在法律上亦無理由。
    五、又依票據行為之獨立性，同一票據上各個票據行為，各依票上所載之文義分
        別獨立，一行為之無效，不影響於他行為，最高法院四十九年度台上字第三
        三四號判例就此更明示：「支票乃文義證券及無因證券，證券上之權利義務
        悉依證券上所載文句而決定其效力，從而支票上權利，依支票文義而發生，
        與其基礎之原因關係各自獨立，支票上權利之行使不以其原因關係存在為前
        提，故其原因關係不存在或無效時，執票人仍得依支票文義行使其權利。」
        因此上訴人爭執被上訴人與甲○○間原因關係之有效性（即有無重利問題存
        在），做為自己不負票據責任之抗辯，自無理由。
    六、何況票據行為係不要因行為，執票人不負證明關於給付原因之責任（最高法
        院六十四年度台上字第一五四０號判例參照），故上訴人自更無以訴外人甲
        ○○與被上訴人間之借款關係未釐清為由，作為自己不負票據責任之藉口。
丙、本院依職權向台灣士林地方法院檢察署調閱該署九十年度偵字第八一０四號案卷
    宗。
    理      由
一、本件被上訴人於原審起訴主張：其持有以上訴人名義簽發如附表所示之支票十三
    紙，屆期提示不獲兌現，爰提起本訴。上訴人則以︰被上訴人非但明知甲○○逾
    越授權範圍，而上訴人確實不知票據貸款一事，亦未授權債務人甲○○使用其名
    義之支票，且未曾與被上訴人金錢借貸往來，被上訴人預扣利息高達週年利率百
    分之七十二，票貼借貸人甲○○兌現之金額業已將本金全數清償，是以依民法第
    二百零五條規定，約定利率，超過週年百分之二十者，債權人對於超過部分之利
    息無請求權，依此被上訴人亦無請求清償系爭票據之權利等語置辯。
二、被上訴人起訴主張其執有上訴人簽發之系爭支票，業據於原審提出支票十三紙為
    證，且上訴人對系爭支票之真正亦不爭執，自堪信為真實。雖上訴人仍以前揭情
    詞置辯，惟查：
（一）按「代理人於代理權限內，以本人名義所為之意思表示，直接對本人發生效力
      。」，民法第一百零三條第一項定有明文。而票據行為亦為法律行為之一種，
      民法上有關代理之法條亦適用之，票據上之簽名亦係意思表示，自可由代理人
      為之。另「在票據上簽名者，依票上所載文義負責。」，票據法第五條第一項
      定有明文。經查：
  １、上訴人於九十一年十月十七日本院準備程序時自承：「我們開始作生意十幾年
      以來，我有同意我太太用我的名義開票，而且我有告知她開的票係針對業務上
      往來而開立票據。」，上訴人復於九十一年四月二十三日原審言詞辯論時所引
      用之他案筆錄（即本院九十年度士簡第五三０號案）中甲○○亦證稱：「．．
      ．借來的錢都是替客戶代墊保費．．．」，則衡諸上訴人與其配偶甲○○之陳
      述內容可知，上訴人對其配偶向被上訴人借款用以先行墊付客戶之保費乙事，
      應無不知之理，自屬可期。
  ２、另甲○○自八十四年迄八十九年使用上訴人支票向被上訴人借款，其時間長達
      六年之久，而其數量更達數百張以上，且金額亦累計達數千萬之鉅，此為兩造
      所不爭執，又大部分向被上訴人所借之款項亦匯入上訴人之戶頭（註：少部分
      則匯入甲○○或伊所指定之帳戶）；倘被上訴人若知甲○○係越權代其配偶即
      上訴人簽發系爭支票，焉會與其二人支票往來數年之久？是以上訴人應係概括
      授權予其配偶甲○○全權簽發其支票，方屬的論。
      是以，如附表所示之支票，係經上訴人本人授權甲○○所簽發，由甲○○交付
      被上訴人，參照上開規定，上訴人即應依票據法之規定自負發票人責任。
（二）「票據法第十四條所謂以惡意取得票據者，不得享有票據上之權利，係指從無
      權處分人之手，受讓票據，於受讓當時有惡意之情形而言，如從有正當處分權
      人之手，受讓票據，係出於惡意時，亦僅生票據法第十三條但書所規定，票據
      債務人得以自己與發票人或執票人之前手間所存人的抗辯之事由對抗執票人而
      已，尚不生執票人不得享有票據上權利之問題。」，最高法院六十七年度台上
      字第八八六二號判例參照。而系爭支票係上訴人授權甲○○所簽發後交付被上
      訴人，業如前述，則被上訴人執有系爭支票，自非從無權處分人之手，受讓票
      據。是以，上訴人主張被上訴人執有上訴人簽發之系爭支票，應有票據法第十
      四條第一項規定之適用，尚屬誤會。
（三）又支票乃文義證券及無因證券，故支票上之權利義務，悉依票上所載文義定之
      ，與其基礎之原因關係各自獨立。支票上權利之行使，不以其原因關係存在為
      前提，從而執票人行使本票上權利時，就其基礎之原因關係確係有效存在，並
      不負舉證責任。反之，若票據債務人以自己與執票人間所存抗辯之事由，對抗
      執票人，依票據法第十三條規定意旨觀之，固非法所不許，惟應由票據債務人
      就該抗辯事由負舉證之責任。是以上訴人雖又主張：伊授權甲○○簽發系爭支
      票時，與甲○○約定，系爭票據債務完全由甲○○自行負責，上訴人不必負責
      等語，然此為被上訴人所否認，且上訴人復未舉證以實說，其此部分之主張，
      亦不可採。
（四）按「約定利率，超過週年百分之二十者，債權人對於超過部分之利息，無請求
      權。」，民法第二百零五條固有明文。然查「超過法定最高限額利率之利息，
      依民法第二百零五條及利率管理條例第五條規定，僅債權人對之無請求權而已
      ，並非約定無效而其債權不存在，債務人於利息到期後，同意將利息（包括超
      過限額部分之利息）滾入原本，立約約定期限清償，為債之更改，就超過限額
      部分之利息而言，不啻已為任意給付，更難謂債權人就更改後之債權中原來超
      過限額之利息部分，不能請求。」，最高法院六十三年十月二十二日第五次民
      事庭庭推總會議決議參照。是以上訴人雖辯稱：甲○○持如附表所示支票十三
      紙，向被上訴人借得款項後，均係供償甲○○前所積欠被上訴人約定之高額利
      息（年息高達百分之七十二）等語，然此不僅為被上訴人所否認，縱認上訴人
      此部分之辯解為真，然甲○○既已就超過週年利率百分之二十部分利息，已持
      票向被上訴人借款，並為任意給付，被上訴人受領清償之利息，無論約定利率
      如何，參諸上開最高法院決議，自屬有權受領。
（五）另上訴人陳稱被上訴人約定之利息，其年息高達百分之七十二，應該當重利罪
      ，然該部分是否該當刑法第三百四十四條構成要件，本院認應與前開認定無涉
      ，然此部分亦經本院依職權向台灣士林地方法院檢察署調閱該署九十年度偵字
      第八一０四號重利罪卷宗，而被上訴人亦經該署為不起訴處分，併此敘明。
（六）又「未於準備程序主張之事項，除該事項為法院應依職權調查或不甚延滯訴訟
      ，或因不可歸責於當事人之事由不能於準備程序提出，或依其他情形顯失公平
      者外，於準備程序後行言詞辯論時，不得主張之」，民事訴訟法第二百七十六
      條第一項定有明文。上訴人於原審審理時及本院先後於九十一年八月八日、同
      年九月十九日及同年十月十七日行準備程序時，上訴人均未對被上訴人提出訴
      外人郭美蘭為債務承擔之事實，又上訴人雖於九十一年十月十七日當庭聲請傳
      喚證人郭美蘭，然其亦當庭撤回傳喚證人郭美蘭之聲請，而遲至九十一年十二
      月五日本院行言詞辯論時始提出債務承擔之抗辯並再次請求傳喚證人郭美蘭，
      經查該抗辯事項原非法院應依職權調查之事項，且上訴人並未依同規定第二項
      釋明該抗辯事項不甚延滯訴訟，或有何因不可歸責於其本人之事由致不能於準
      備程序中提出；而上訴人對於系爭支票為其所簽發且所欠款項迄未償還之事實
      ，復不為爭執，則本院不許其於行言詞辯論時始提出債務承擔之抗辯及傳喚證
      人郭美蘭，對當事人而言，應無顯失公平之情形。是以本院依上開規定，駁回
      上訴人之債務承擔之抗辯及傳喚證人郭美蘭之請求，併此敘明。
三、綜上所述，本件上訴人之抗辯主張為不足採。從而，被上訴人請求上訴人給付五
    百一十萬元及如附表編號一至十二號所示各筆票款，自該提示日起至清償日止，
    按年息百分之六計算之利息，即有理由，應予准許。原審為上訴人敗訴之判決，
    並依職權宣告假執行，核無違誤，上訴意旨指摘原判決不當，求予廢棄改判，為
    無理由，應駁回其上訴。
四、本件待証事實已臻明確，兩造其餘攻擊防禦方法，經本院審酌後，認已於本判決
    所為上述判斷不生影響，無逐一論述之必要，併此敘明。
五、據上論結，本件上訴為無理由，依民事訴訟法第四百三十六條之一第三項、第四
    百四十九條第一項、第七十八條，判決如主文。
中　　　華　　　民　　　國　　九十一　　年　　 十二　　 月　　 十九　　 日
                            臺灣士林地方法院民事第二庭
~B審判長法官　李玉卿
~B法　　　官　施月燿
~B法　　　官　陳梅欽
右為正本係照原本作成。
本件當事人須以本判決適用法律顯有錯誤為上訴理由時，始得於本判決送達後二十日
內向本院提出上訴狀，如已於本判決宣示後送達前提起上訴者，應於判決送達後十日
內補具上訴理由，（均按他造當事人之人數附繕本），並經本院許可後方得上訴最高
法院。
中　　　華　　　民　　　國　　九十一　　年　　 十二　　 月　　二十四　  日
~B法院書記官　蔡佳君
